臺灣高等法院臺中分院刑事裁定　　　　　　　　　　九十三年度交抗字第五二號
　　抗 告 人即
　　原處分機關　交通部公路總局臺中區監理所　設臺中縣大肚鄉○○路○段二號
　　代　表　人　陳增義
　　受 處 分人　甲○○
右抗告人因受處分人違反道路交通管理處罰條例聲明異議案件，不服臺灣臺中地方法
院中華民國九十三年六月二十八日所為裁定（九十三年度交聲字第三六五號，原裁決
案號：中監違字第裁六○－ＧＣ0000000號），提起抗告，本院裁定如左：
    主  　　文
原裁定撤銷，發回臺灣臺中地方法院。
    理  　　由
一、本件原裁定意旨略以：按道路交通管理處罰條例第八十九條規定，法院受理有關
    交通事件，準用刑事訴訟法之規定，刑事訴訟法中有關證據法則部分，自應適用
    於道路交通事件。又事實之認定，應憑證據，如未能發現相當證據，或證據不足
    以證明，自不能以推測或擬制之方式，以為裁判之基礎。本件受處分人即異議人
    右揭時地是否有違規行為，應有積極之證據證明之。本件車禍過失責任之歸屬，
    並未送鑑定，而依據交通事故現場圖並無法認定受處分人是否有過失，且本件車
    禍被害人僅係輕微擦傷，原處分只認定係違反道路交通安全規則肇事致人受傷，
    究違反何項交通規則未具體明確指明，而受處分人係大客車之營業駕照，吊扣駕
    照三個月對受處分人生計影響頗大，因而本件證據尚有不足，受處分人所辯尚為
    可採，原處分機關遽予裁罰，尚有未洽，原處分應予撤銷，並為不罰之諭知等語
    。
二、抗告人即交通部公路總局台中區監理所抗告意旨略以：(一)汽車超車時，應顯示方
    向燈並於前車左側保持半公尺以上之間隔距離超過，行至安全距離後，再顯示右
    方向燈駛入原行路線；汽車駕駛人，駕駛汽車違反道路交通規則，因而肇事致人
    受傷者，吊扣駕駛執照三個月至六個月；道路交通規則第一百零一條第一項第五
    款、（舊）道路交通處罰條例第六十一條第三項分別訂有明文。復依違反道路交
    通管理事件統一裁罰標準規定裁處吊扣駕駛執照三個月。(二)依原舉發單位函，舉
    發員警陳述「渠確實駕駛該車於臺中市○○區○○路二段十六號前，因超車未依
    規定肇事致人受輕傷，本件違規屬實」。復依道路交通管理處罰條例第六十一條
    第三項規定，其要件分別為「違反道路交通安全規則」、「肇事致人受傷」，依
    舉發員警陳述，上揭要件皆已成立，且本案舉發單亦為黃君簽名收受之。(三)本案
    臺中地方法院交通事件九十三年度交聲字第三六五號裁定之理由三「．．．本件
    車禍過失責任之歸屬，並未送鑑定，而依據交通事故現場圖並無法認定異議人是
    否有過失，且本件車禍被害人僅係輕微擦傷，原處分只認定係違反道路交通安全
    規則肇事致人受傷，究違反何項交通規則未具體明確指明．．．」。依原舉發單
    位九十三年四月七日中分六交字第○九三○○一○四八七號函，已明確指出本案
    係當事人黃君於上開時、地肇事致人受傷違反（舊）處罰條例第六十一條第三項
    及道路交通安全規則第一百零一條第五款規定，超車時，應顯示方向燈並於前車
    左側保持半公尺以上之間隔超過，行至安全距離後，再顯示右方向燈駛入原行路
    線，並非裁定理由三所述未具體明確指出係違反何項交通條文。且超車未依規定
    肇事致人受輕傷是確已發生之事實與肇事責任之歸屬應無相關。(四)本案之發生日
    期為九十三年三月四日，仍為舊處罰條例適用時期，自九十三年七月一日實施之
    新修正處罰條例第六十一條，依法務部函略以「仍宜依行政法院裁判及學理上所
    揭櫫之「實體從舊，程序從新」原則處理，仍應依行為時之法律處罰之。(五)異議
    人有違反道路交通管理處罰條例第六十一條第三項之事實，原舉發單位即應掣單
    舉發，而本所依法裁決，應無不合，請廢棄原裁定等語。
三、本院經查：
    (一)受處分人即異議人甲○○否認有超車未依規定致傷者項文珊受輕之情事，於原
      審聲明異議狀指陳，係該被害人所騎乘之機車由慢車道切換至快車道後因驚嚇
      自己跌倒云云。
    (二)惟根據本件舉發受處分人違規之員警陳永祥於原審時證述：異議人未保持間隔
      距離，導致擦撞，所以才予以開單等語，並呈道路交通事故現場圖在卷。由該
      道路交通事故現場圖暨肇事經過摘要顯示，當時項文珊所駕駛之ＳＺＢ－一六
      ○號輕機車與受處分人所駕駛之○五八－ＦＣ營大客車，均係由華美西街沿西
      屯路二段快車道往漢口路方向行駛直行，項文珊所駕之輕機車左側有擦痕（車
      身），駕駛人（即項文珊）左大腿擦傷，又在項文珊所駕機車旁之慢車道上有
      三輛路邊停車之車輛，該三輛車路邊停車引擎熄火，但無與項文珊及受處分人
      所駕之車碰撞等情。又由員警製作之道路交通事故調查報告表可知，其上載明
      受處分人所駕之大客車與項文珊所駕之機車之撞擊部位，大客車係於右側車身
      ，機車係於左側車身。再依受處分人甲○○於臺中市○○○道路交通事故談話
      紀錄表內對於有關肇事經過陳稱：我於事故前有一部輕機車車號ＳＺＢ－一六
      ○騎在我車右前方，當到達事故地時，我車超越該車時與ＳＺＢ－一六○便摔
      倒在地，而我車上之右前保險桿處與前車門右後車所有之擦痕，我車是之前舊
      有之擦痕，並非這次車禍所造成的，我無法解釋該擦痕如何造成。（我當時超
      車一半）等語；而據項文珊於臺中市○○○道路交通事故談話紀錄表內對於肇
      事經過情形陳稱：我於上述時間騎乘機車ＳＺＢ－一六○由華美西街沿西屯路
      快車道往漢口路時與乙部大客車車號○五八－ＦＣ發生擦撞，當時我行駛該車
      前方，我聽到該車有按鳴喇叭，我車便向右靠，在靠右時，我車與對方車輛便
      發生擦撞倒地等語，則依上情觀之，受處分人當時應確有超車之情形，再由當
      時項文珊所騎機車原在受處分人之前方而兩車發生擦撞之情形觀之，受處分人
      亦有超車不當之嫌。
    (三)依大法官解釋釋第二七五號解釋「人民違反法律上義務而應受行政罰之行為，
      法律無特別規定時，雖不出於故意為必要，仍須以過失為其責任條件，但應受
      行政罰之行為，僅須違反禁止規定或作為義務，而不以發生損害或危險為要件
      者，推定為有過失，於行為人不能舉證證明自己無過失時，即應受罰。」，為
      顧及「行政目的之實現」設推定過失之制度，所謂「僅須違反禁止規定或作為
      義務，而不以發生損害或危險為其要件者」，係指依法有作為或不作為義務，
      一經違反，即構成行政罰之要件，不以發生損害或危險之結果而言。受處分人
      有依規定保持適當之超車間隔，若因係未保持適當間隔，而導致傷者因此擦撞
      而跌倒，即構成行政罰之要件。又違反道路交通管理處罰事件，性質上為行政
      處分，普通法院之交通法庭應採行政訴訟法之規定，由法院依職權調查事實，
      且再依道路交通管理處罰條例第八十九條規定，法院受理有關交通事件，準用
      刑事訴訟法之規定，刑事訴訟法中有利及不利之情形，一律注意之規定，自應
      適用，本件受處分人既曾於警局自承有超車之情形，又該超車行為時與項文珊
      所駕之機車擦撞，致項文珊受有頭部外傷併腦震盪，左側大腿挫傷併擦傷等傷
      害，據項文珊於警局時陳述明確，並有項文珊之診斷證明書一紙在卷可參，則
      本件傷者項文珊係因本件車禍事故受傷一節應甚為明確，而受處分人究有無超
      車不當之疏失致項文珊受傷即有再予查明之必要，原裁定指稱本件車禍事故過
      失責任之歸屬，因未送鑑定而致過失責任歸屬難以認定，因此無積極證據證明
　　　受處分人有過失，即認無積極證據證明受處分人違規之情事，受處分人所辯可
      堪採信，顯屬速斷，此部分應由原法院依職權為詳實之調查，而原審未予調查
      ，尚有欠洽；至傷者項文珊與受處分人之談話紀錄其有無擦撞部分，兩人各執
      所言，且該事實牽涉受處分人違規行為之具體態樣，亦有調查及詳加審酌之必
      要；又原舉發單位於九十三年四月七日以中分六交字第○九三○○一○四八七
      號函，已明確指出本案係受處分人甲○○違反交通規則肇事致人受輕傷，並以
      道路交通安全規則第一百零一條第一項第五款規定略以：超車時應顯示方向燈
      並於車前左側保持半公尺以上之間隔距離超過，行至安全距離後，再顯示右方
      向燈駛入原行路線．．．。原舉發條款應更正為「道路交通管理處罰條例第六
      十一條第三項」，請更正並依法裁處等語，有該函文在卷可參，並非未具體指
      明受處分人係違反何項交通條文，原審法院以原處分未明確指明云云即有誤認
      。從而，原審法院未予調查遽依證據法則撤銷原處分，逕為受處分人不罰之裁
      定，難稱妥適。抗告意旨指摘原裁定不當，非無理由，應由本院將原裁定撤銷
      ，並為期調查之翔實及維護受處分人審級之利益，將本件發回原審法院更為調
      查後另為適當之裁定，以期適法。
四、據上論斷，應依道路交通案件處理辦法第二十六條，刑事訴訟法第四百十三條前
    段，裁定如主文。
中      華      民      國　    九十三     年     九      月     六 　　日
                                  臺灣高等法院臺中分院刑事第六庭
                                        審判長法　官　李  文  雄
                                        　　　法  官　邱　顯　祥
                                        　　　法　官  陳  秀  
右正本證明與原本無異。
不得再抗告。
　　　　　　　　　　　　　　　　　　　　　　　書記官  巫  彥  佳
中      華      民      國　  九十三     年     九      月     七 　　日
                                                                        Ｒ
